臺灣高等法院臺中分院刑事判決
111年度交上易字第608號
上  訴  人  
即  被  告  楊凰慧
選任辯護人  蔡慶文律師（法律扶助律師）                  
上列上訴人因過失傷害案件，不服臺灣臺中地方法院110年度交
易字第974號中華民國111年5月31日第一審判決（起訴案號：臺
灣臺中地方檢察署110年度偵字第11622號），提起上訴，本院判
決如下：
    主    文
上訴駁回。
    犯罪事實
一、楊凰慧於民國109年11月8日上午，駕駛車牌號碼00-0000號
    自用小客車，沿臺中市沙鹿區光榮街由西往東方向行駛，於
    同日上午5時30分許，行至臺中市沙鹿區光榮街與福安街之
    無號誌交岔路口時，本應注意汽車行至無號誌之交岔路口，
    車道數相同時，同為直行車或轉彎車者，左方車應暫停讓右
    方車先行，依當時天候晴、日間自然光線、路面乾燥、無缺
    陷、無障礙物，視距良好等客觀情形，均無不能注意之特別
    情事，竟疏未注意而貿然直行；適有林○○騎乘車牌號碼000-
    000號普通重型機車，沿臺中市沙鹿區福安街由南往北方向
    行駛至上開交岔路口時，亦疏未注意行經無號誌之交岔路口
    ，應減速慢行，作隨時停車之準備，即逕自騎車欲穿越上開
    路口。迨楊凰慧察覺林○○所騎機車自其右側駛來，業已避煞
    不及，致其所駕駛自用小客車右前側（右前輪及右前葉子板
    ）與林○○機車之左側車身發生碰撞，林○○因而人車倒地，並
    受有左側膝部擦傷、左側手肘擦傷、右側足部擦傷、右側小
    腿擦傷等傷害。楊凰慧於肇事後、具有偵查犯罪權限之公務
    員發覺上開犯行前，在員警前往現場處理時自首犯罪，再於
    其後本案偵查及審理程序中到庭接受裁判。
二、案經林○○訴由臺中市政府警察局清水分局報告臺灣臺中地方
    檢察署檢察官偵查起訴。
    理    由
壹、證據能力取捨之意見：
一、按被告以外之人於審判外之陳述，雖不符刑事訴訟法第159
    條之1至第159條之4之規定，然經當事人於審判程序同意作
    為證據，法院審酌該言詞陳述作成時之情況，認為適當者，
    亦得為證據；當事人、代理人或辯護人於法院調查證據時，
    知有刑事訴訟法第159條第1項不得為證據之情形，而未於言
    詞辯論終結前聲明異議者，視為有前項之同意，刑事訴訟法
    第159條之5定有明文。而刑事訴訟法第159條之5立法意旨，
    在於確認當事人對於傳聞證據有處分權，得放棄反對詰問權
    ，同意或擬制同意傳聞證據可作為證據，屬於證據傳聞性之
    解除行為，如法院認為適當，不論該傳聞證據是否具備刑事
    訴訟法第159條之1至第159條之4所定情形，均容許作為證據
    ，不以未具備刑事訴訟法第159條之1至第159條之4所定情形
    為前提。此揆諸「若當事人於審判程序表明同意該等傳聞證
    據可作為證據，基於證據資料愈豐富，愈有助於真實發見之
    理念，此時，法院自可承認該傳聞證據之證據能力」立法意
    旨，係採擴大適用之立場。蓋不論是否第159條之1至第159
    條之4所定情形，抑當事人之同意，均係傳聞之例外，俱得
    為證據，僅因我國尚非採澈底之當事人進行主義，故而附加
    「適當性」之限制而已，可知其適用並不以「不符前四條之
    規定」為要件。惟如符合第159條之1第1項規定之要件而已
    得為證據者，不宜贅依第159條之5之規定認定有證據能力（
    最高法院104年度第3次刑事庭會議決議參照）。本案下列所
    引用被告以外之人於審判外陳述，並無符合刑事訴訟法第15
    9條之1第1項規定之情形，且公訴人、上訴人即被告楊凰慧
    （下稱被告）、辯護人於本院依法調查上開證據之過程中，
    均已明瞭其內容而足以判斷有無刑事訴訟法第159條第1項不
    得為證據之情事，惟並未於言詞辯論終結前聲明異議；且被
    告、辯護人更於本院審理時就證據能力部分表示沒有意見等
    語（詳參本院卷第122至124頁）。本院審酌上開陳述作成時
    之情況，並無違法取證之瑕疵，認以之作為證據為適當，揆
    諸上開規定，應具有證據能力。
二、復按刑事訴訟法第159條至第159條之5有關傳聞法則之規定
    ，乃對於被告以外之人於審判外之言詞或書面陳述所為之規
    範；至非供述證據之物證，或以科學、機械之方式，對於當
    時狀況所為忠實且正確之記錄，性質上並非供述證據，應無
    傳聞法則規定之適用，如該非供述證據非出於違法取得，並
    已依法踐行調查程序，即不能謂其無證據能力。本案下引之
    其他非供述證據，均與本案待證事實具有關聯性，公訴人、
    被告、辯護人皆不爭執其證據能力，且無證據證明有何偽造
    、變造或公務員違法取得之情事，復經本院依法踐行調查證
    據程序，自得作為證據，而有證據能力。
貳、實體認定之依據：
一、訊據被告固坦承其於上開時、地駕駛自用小客車與告訴人林
    ○○所騎機車發生碰撞，致使告訴人林○○因而受有前述傷害之
    事實，惟矢口否認有何過失傷害犯行，並於本院辯稱：當時
    要通過交岔路口時，我有先看清楚左右有無來車，而且我開
    得很慢，幾乎沒有踩油門，是對方騎車速度很快，我是直到
    遭告訴人林○○的機車撞到，才發現該部機車從我右側過來等
    語。選任辯護人則提出辯護意旨略以：告訴人林○○機車之車
    損位置在前車頭，受損原因就是去撞擊被告車輛之右前輪，
    且告訴人林○○是左側倒地，顯見並非被告車輛正面撞擊告訴
    人林○○之機車；案發時被告已經過了道路中心線，不具備迴
    避可能性，且被告應是先於告訴人林○○進入交岔路口，當時
    告訴人林○○仍在福安街48巷內，以致被告無法發現，更無從
    預見告訴人林○○將進入系爭交岔路口，不能苛求被告停讓，
    被告之駕駛行為並無過失等語。
二、惟查：
（一）被告於109年11月8日上午5時30分許駕駛自用小客車行經
      上開交岔路口，與林○○所騎機車發生碰撞，告訴人林○○因
      而人車倒地，並受有前述身體傷害等情，業經證人即告訴
      人林○○於員警及檢察事務官詢問時證述明確（詳參偵字卷
      第47至51、55、111至113頁），並有光田醫療社團法人光
      田綜合醫院診斷證明書、道路交通事故現場圖、道路交通
      事故調查報告表（一）、（二）、案發現場及車損照片附
      卷可稽（詳參偵字卷第57、61至81頁），被告對此並無異
      詞。此部分之事實堪以認定，先予敘明。
（二）而依卷附道路交通事故現場圖所示，告訴人林○○所騎機車
      倒地後之刮地痕起點，約在交岔路口中心處往西1.1公尺
      、往南1.8公尺處，有員警繪製之道路交通事故現場圖在
      卷為憑（詳參偵字卷第61頁）。以被告當時係由西往東方
      向行駛於臺中市沙鹿區光榮街之行向觀察，其所駕自用小
      客車與上開機車發生碰撞、致使告訴人林○○人車傾倒而刮
      擦地面之始點，應在被告駛抵路口中心處之前約1.1公尺
      處，非如選任辯護人所稱被告已過道路中心線才發生碰撞
      。再對照被告於109年11月8日即案發當天接受員警詢問時
      所言，其時速約20至30公里（詳參偵字卷第53頁）；迨11
      0年1月30日警詢時則改稱：當時車速為10至20公里（詳參
      偵字卷第43頁），被告自述之行車速度竟可隨案發後時間
      經過而任意調整，且逐步遞減，顯係冀圖淡化犯罪情節，
      應屬杜撰之詞，無足為採。則被告於本院所辯當日行車速
      度緩慢等語（詳參本院卷第126、127、129頁），及選任
      辯護人依據被告先前所稱車速所計算出之兩車碰撞地點（
      詳參本院卷第137至138頁），均難認與實情相符，自非允
      洽，無足採信。
（三）按汽車行駛至無號誌交岔路口，支線道車應暫停讓幹線道
      車先行；未設標誌、標線或號誌劃分幹、支線道者，少線
      道車應暫停讓多線道車先行；車道數相同時，轉彎車應暫
      停讓直行車先行；同為直行車或轉彎車者，左方車應暫停
      讓右方車先行，道路交通安全規則第102條第1項第2款定
      有明文。次按行車速度，依速限標誌或標線之規定，無速
      限標誌或標線者，於行經無號誌之交岔路口，應減速慢行
      ，作隨時停車之準備，道路交通安全規則第93條第1項第2
      款亦規定甚詳。被告駕車外出，本當依循前揭交通安全規
      定，注意上開交岔路口並無設置交通號誌，又未劃分幹、
      支線道且車道數相同，其係左方車，應暫停讓右方車即告
      訴人林○○之機車先行；且依當時天候、路況、視距等客觀
      情形，又無不能注意之特別情事，竟疏於注意，貿然駕駛
      自用小客車駛入上開路口，致與告訴人林○○騎乘之普通重
      型機車發生碰撞，被告駕車行為顯有過失。而本件車禍經
      原審送請臺中市車輛行車事故鑑定委員會鑑定，及臺中市
      車輛行車事故鑑定覆議委員會覆議結果，均認被告駕駛自
      用小客車，行至無號誌交岔路口，左方車未暫停讓右方車
      先行，為肇事主因，有臺中市車輛行車事故鑑定委員會11
      0年11月26日中市車鑑字第1100008917號函及所檢送之該
      會中市車鑑0000000案鑑定意見書、臺中市交通事件裁決
      所111年2月14日中市交裁管字第1100108561號函及所檢附
      之臺中市車輛行車事故鑑定覆議委員會覆議字第0000000
      案覆議意見書在卷可佐（詳參原審卷第95至98、105至108
      頁），核與本院前揭認定之被告駕車過失情節相符，益足
      為證。雖告訴人林○○駕駛普通重型機車，行經無號誌交岔
      路口，未減速慢行作隨時停車之準備，為本件車禍之肇事
      次因，此經上開鑑定及覆議意見論述甚詳；惟被告既有前
      揭明顯之交通過失情節，且為發生本件車禍所不可或缺之
      原因，自不因告訴人林○○同為肇事因素，即可解免或推翻
      被告應負之過失傷害罪責，至多僅能作為本院於量處被告
      刑期時之審酌事項。準此，被告前揭過失行為，與告訴人
      林○○所受傷害之結果間，仍具直接之因果關係。
（四）又按行為是否違反注意義務，不只在於結果發生之原因，
      而且尚在於結果乃基於違反注意要求或注意義務所造成者
      ，並應以行為人在客觀上得否預見並避免法益侵害結果為
      其要件。是刑法上過失責任之成立，除客觀上注意義務之
      違反外，尚須以行為人對於犯罪之結果有預見可能性及迴
      避結果可能性，且結果之發生與行為人之過失間，有相當
      因果之關聯性，方足當之（最高法院109年度台上字第458
      號刑事判決參照）。被告於案發當天接受員警詢問時自承
      ：「我沿著光榮街直行要往家樂福方向，我行駛至該處時
      ，行駛速度很慢，等我開到斑馬線附近，才突然看到對方
      從我右側出來，那時我緊急煞車並往左側閃避，但對方仍
      持續往前，直到撞到我的右前車頭」等語（詳參偵字卷第
      53頁），再對照前揭道路交通事故現場圖可知，被告應係
      在光榮街己方行向尚未完全進入路口之行人穿越道附近，
      即已發現告訴人林○○所騎機車自其右側沿福安街橫向駛來
      ，足徵被告對其繼續駕車前行將碰撞該部機車而造成告訴
      人林○○受傷乙節，當能有所預見。且被告當時仍在路口前
      方之行人穿越道附近，尚有充分之反應距離與時間，採取
      適當之煞停或閃避措施以免發生碰撞，自亦具有迴避可能
      性。則被告未能依其所見及時煞停該部自用小客車，更足
      印證被告當時並非以低速接近路口，與其所辯僅有10至20
      公里左右時速等語顯有未合。選任辯護人於本院審理時自
      行詮釋被告所言係「快要通過路口」才見到該部機車（詳
      參本院卷第130頁），又空言推定「被告進入系爭車禍事
      故路口前，告訴人仍在福安街48巷內，始致被告無法發現
      」（詳參本院卷第136頁），核與被告上開於警詢時之供
      詞明顯有違，實屬無憑，不足為採。
（五）至於被告之自用小客車雖係右前側（右前輪、右前葉子板
      ）與告訴人林○○之機車發生碰撞，惟該部機車之碰撞點應
      係左側車身，此觀卷附道路交通事故調查報告表（二）之
      「車輛撞擊部位」欄位所載，及證人即告訴人林○○之警詢
      筆錄即明（詳參偵字卷第49、65頁）。選任辯護人於本院
      審理時所稱：告訴人林○○之車損在前車頭，其車頭受損之
      原因就是去撞擊被告車輛之右前輪等語（詳參本院卷第13
      0頁），亦有曲解誤導之嫌，同無足取。再者，告訴人林○
      ○所騎機車為右方車，相較於被告駕駛之自用小客車為左
      方車而言，告訴人林○○原本即享有優先路權。其在騎車直
      行過程中，乍見被告駕車自左側駛入路口，致告訴人林○○
      行進路線受阻，在閃避不及之情形下碰撞上開自用小客車
      之右前側，仍無解於被告過失傷害罪責之成立。申言之，
      被告無視於前述左方車應暫停讓右方車之路權劃分規定，
      執意搶先駛入無號誌之交岔路口，已屬違反交通安全規範
      而有過失，無論其所駕車輛係前方或側面與橫向來車發生
      碰撞，皆足以彰顯其恣意行車而輕忽其他用路人權益之客
      觀事實，殊不因碰撞位置係在被告自用小客車之右前側，
      而非正面衝撞來車，即得遽為有利於被告之認定。如若不
      然，倘違反路權規定而駛入路口之己方車輛逕自前行，並
      未減速慢行或及時煞車，形同將迴避車禍發生之責任轉嫁
      予具有優先路權之他方負擔，則當他車因閃避不及而碰撞
      快速駛過之己車車身，己車卻仍執並非正面撞擊他車為由
      而得以卸責，豈非鼓勵駕駛人忽視路權規範而恣意高速行
      車？從而，被告及選任辯護人猶以該部自用小客車之碰撞
      位置在右前側乙節，辯稱本件車禍事故係因告訴人林○○車
      速過快所致，對於被告未能遵守路權規範一事卻未加置詞
      ，難認公允，並不足取。
三、綜上所陳，被告及選任辯護人前揭所辯各節均有未洽，不足
    為採。本案事證已臻明確，被告過失傷害犯行洵堪認定，應
    予依法論科。　　　
參、論罪科刑：
一、按刑法上之過失犯，以行為人對於結果之發生，應注意並能
    注意而不注意為成立要件，是被告應否論以過失犯，當以其
    有無違反注意之義務及對於危險行為之發生有無預見之可能
    而疏於注意致發生危險之結果為斷（最高法院91年度台上字
    第4857號刑事判決參照）。查被告因行至無號誌交岔路口疏
    未停讓右方車先行，致與未注意減速慢行之告訴人林○○所騎
    機車發生碰撞，並使告訴人林○○受有左側膝部擦傷、左側手
    肘擦傷、右側足部擦傷、右側小腿擦傷等傷害，核其所為，
    係犯刑法第284條前段之過失傷害罪。　　
二、又按被告如在犯罪未發覺之前，向該管公務員告知其犯罪，
    而不逃避接受裁判，即與刑法第62條規定之自首要件相符，
    不以言明自首並願接受裁判為必要。即或自首後，嗣後又為
    與其初供不一致之陳述，甚至否認其有過失或犯罪，仍不影
    響其自首之效力（最高法院107年度台上字第2968號刑事判
    決參照）。查被告於肇事後、具有偵查犯罪權限之公務員發
    覺上開犯行前，在到場處理員警李政穎詢問時自首犯罪，再
    於其後本案偵查、審理程序中到庭接受裁判，有李政穎警員
    製作之臺中市政府警察局道路交通事故肇事人自首情形紀錄
    表在卷足參（詳參偵字卷第87頁），已合於法定自首之要件
    ，尚不因被告於本院審理時否認犯罪，即可異其認定。本院
    審酌被告既係在員警尚未察知車禍事故發生梗概之情形下，
    敘明係由自己駕駛車輛肇事之經過，當有助於犯罪事實之發
    現，應依刑法第62條前段之規定減輕其刑。
肆、維持原判決之理由：
一、原審審理結果，認為被告涉犯過失傷害罪之事證明確，適用
    刑法第284條前段、第62條前段、第41條第1項前段、刑法施
    行法第1條之1第1項等規定，並以行為人之責任為基礎，審
    酌被告參與道路交通，自應確實遵守交通規則以維護自身及
    其他用路人之安全，其駕駛自用小客車時，疏未注意行至無
    號誌之交岔路口，車道數相同時，同為直行車或轉彎車者，
    左方車應暫停讓右方車先行，貿然直行，適有告訴人林○○騎
    乘機車行駛至上開地點，因前述之與有過失即肇事次因，雙
    方閃避不及，肇致本案事故之發生，並使告訴人林○○因而受
    有前開傷害；並考量被告就本案車禍事故之過失程度、告訴
    人林○○亦與有過失等情，及被告否認犯行之犯後態度，因雙
    方對於調解金額無共識而未能調解成立之情況，兼衡被告於
    原審自陳之智識程度、生活狀況等一切情狀，量處拘役25日
    ，併諭知易科罰金之折算標準。經核原審業已詳予說明認定
    被告犯罪所憑證據及論述理由，所為認事用法均無違誤，量
    刑尚屬妥適。
二、被告上訴意旨略以：被告確定左右已無來車才緩慢駛入路口
    ，是因對方騎車速度太快，才會飛到我車上，撞擊點是在葉
    子板而非車頭相碰，是對方過來撞我的車，我當時根本沒煞
    車。而依原判決所援引之道路交通事故現場圖、現場及車損
    照片，均無從認定被告未於路口減速暫停，被告應是先於告
    訴人林○○進入交岔路口，當時告訴人林○○仍在福安街48巷內
    ，以致被告無法發現，更無從預見告訴人林○○將進入系爭車
    禍事故之交岔路口，不能苛求被告停讓，被告駕駛行為並無
    過失，再依告訴人林○○所受傷勢觀之，原判決判處被告拘役
    25日，量刑尚嫌過重。請撤銷原判決，另為無罪之諭知等語
    。
三、經查：依據被告前揭於警詢時所陳，其在尚未完全進入路口
    之行人穿越道附近，即已發現右側駛來之告訴人林○○機車，
    惟被告卻未立即將其所駕自用小客車煞停而避免發生車禍碰
    撞，顯見被告當時車速非慢，且未注意遵循路權劃分規定而
    恣意駛入無號誌交岔路口，被告駕車確有過失。至於被告提
    起上訴所稱二車並非車頭相碰、其無預見及迴避可能性，及
    被告、選任辯護人否認過失之辯解如何不足採信，均經本院
    逐一指駁如上，茲不贅言。又按刑之量定係屬法院得依職權
    自由裁量之事項，苟於量刑時，已以行為人之責任為基礎，
    並斟酌刑法第57條各款所列情狀，在法定刑度之內予以裁量
    ，並未濫用其裁量職權者，即不得遽指為違法（最高法院10
    6年度台上字第3832號刑事判決參照）。原審既已注意適用
    刑法第57條之規定，就前揭各項量刑事由詳為審酌並敘明理
    由，而原判決所諭知之刑期既未逾越法定刑度，復難認有何
    濫用自由裁量權限之處，依上開最高法院判決意旨，自不得
    遽指為違法。而原審考量被告過失情節輕重，於本案偵審期
    間一再否認犯行，亦未與告訴人林○○達成和解而賠償損害，
    及告訴人林○○受傷程度等一切情狀，僅量處被告拘役25日，
    併諭知易科罰金之折算標準，所處刑期已屬寬厚，被告徒託
    空言指摘原審量刑過重，難認有據，自非可採。從而，被告
    所提前揭上訴理由，均不足以動搖原判決所為事實認定或量
    刑判斷，其上訴為無理由，應予駁回。
據上論結，應依刑事訴訟法第368條，判決如主文。
本案經檢察官劉俊杰提起公訴，檢察官謝志明到庭執行職務。
中　　華　　民　　國　　111 　年　　9 　　月　　27　　日
          刑事第十二庭    審判長法　官  張  國  忠
   　　　     　　　　　　　    法　官  陳      葳   
 　　　　　　　　      　　　　 法　官  高  文  崇
以上正本證明與原本無異。
不得上訴。
 　　　　　　　　　　　         書記官  施  耀  婷   

中　　華　　民　　國　　111 　年　　9 　　月　　27　　日